ACORDAO-COMPLETO-2546611

ACÓRDÃO 683/2023 ATA 2/2023 - PRIMEIRA CÂMARA

VISTOS, relatados e discutidos estes autos de aposentadoria concedida pelo Superior Tribunal Militar,
ACORDAM os Ministros do Tribunal de Contas da União, reunidos em sessão da Primeira Câmara, diante das razões expostas pelo Relator, com fundamento no art. 71, inciso III, da Constituição Federal e nos arts. 1º, inciso V, 39, inciso II, e 45 da Lei 8.443/1992, em:
9.1. considerar ilegal o ato de aposentadoria de interesse do sr. Marcos Antonio Vieira Passos, recusando seu registro;
9.2. determinar ao Superior Tribunal Militar que dê ciência desta deliberação ao interessado;
9.3. esclarecer à unidade de origem que, a despeito da negativa de registro da aposentadoria do interessado, motivada pela incorporação - assentada em decisão administrativa - de "quintos" ou "décimos" de funções comissionadas após a edição da Lei 9.624/1998 (já transformados em parcela compensatória) , os efeitos do título de inatividade poderão subsistir, nos termos estabelecidos pelo Supremo Tribunal Federal no Recurso Extraordinário 638.115, até a completa absorção da vantagem (incluindo o respectivo reajustamento, ordenado na Ação Coletiva 0128975-80.2014.4.02.5101, da 6ª Vara Federal da 2ª Região) , momento em que novo ato deverá ser encaminhado a esta Corte de Contas para o competente registro.

Apreciação, para fins de registro, de aposentadoria concedida pelo Superior Tribunal Militar.

Primeira Câmara

Superior Tribunal Militar.

3. Interessado: Marcos Antonio Vieira Passos (XXX.308.227-XX).

13.1. Ministros presentes: Walton Alencar Rodrigues (Presidente) e Benjamin Zymler (Relator).
13.2. Ministros-Substitutos convocados: Augusto Sherman Cavalcanti e Weder de Oliveira.

BENJAMIN ZYMLER

Adoto como relatório, com os ajustes de forma pertinentes, a instrução elaborada no âmbito da Unidade de Auditoria Especializada em Pessoal (AudPessoal) , a qual contou com a anuência dos dirigentes da unidade técnica e do representante do Ministério Público nos autos:
"INTRODUÇÃO
Trata-se de ato de aposentadoria, submetido, para fins de registro, à apreciação do Tribunal de Contas da União (TCU) , de acordo com o art. 71, inciso III, da Constituição Federal. O ato foi cadastrado e disponibilizado ao TCU por intermédio do Sistema e-Pessoal, na forma dos arts. 2º e 4º da Instrução Normativa TCU 78/2018.
O ato deste processo pertence ao Superior Tribunal Militar.
EXAME TÉCNICO
Procedimentos aplicados
Os procedimentos para exame, apreciação e registro de atos de pessoal encontram-se estabelecidos na Instrução Normativa TCU 78/2018 e na Resolução TCU 206/2007.
....................................................................................................................................................................
	Exame das Constatações
Ato: 160562/2021 - Inicial - Interessado (a) : MARCOS ANTONIO VIEIRA PASSOS
Parecer do Controle Interno: considerar o ato legal. 
Constatações e análises: 
0. Rubrica '804 - V.P.N.I Redutível (Parcela Compensatória) - Quintos (Vantagem de caráter pessoal - Parcela Compensatória (quintos/décimos) ) ' - R$ 686,88.
Análise da Equipe Técnica: ilegal
É ilegal a concessão da vantagem de quintos/décimos (mesmo já transformada em parcela compensatória) em razão do exercício de funções comissionadas após o advento da Lei 9.624/1998. 
O fato de o Gestor de Pessoal ter transformado a parcela de quintos/décimos incorporados entre o período de 8/4/1998 a 4/9/2001 em Parcela Compensatória a ser absorvida pelos reajustes futuros não muda a ilegalidade da rubrica, visto que ela é oriunda de parcela incorporada irregularmente.
0. Rubrica '598 - VPNI - Reajuste Decisão Judicial (Decisão judicial - 15,86%) ' - R$ 297,15.
Análise da Equipe Técnica: ilegal
Trata-se de parcela remuneratória paga com base em decisão judicial transitada em julgado proferida no âmbito da Ação Ordinária 0128975-80.2014.4.02.5101, onde a Associação dos Servidores Membros e Pensionistas da Justiça Militar na 1ª CJM obteve decisão judicial favorável aos seus filiados no sentido de que seja reajustado no percentual de 15,80% o valor da VPNI oriunda de incorporação de quintos/décimos.
Sabe-se que os quintos/décimos incorporados foram transformados em Vantagem Pessoal Nominalmente Identificada (VPNI) pela Lei 9.527/1997 e, posteriormente, pela Medida Provisória 2.225-45/2001, que acresceu à Lei 8.112/1990 o artigo 62-A, e deveriam ser reajustados, nos termos do art. 15, § 1º, da referida lei, apenas em razão dos reajustes gerais, salvo expressa previsão legal em contrário:
'Art. 15. Fica extinta a incorporação da retribuição pelo exercício de função de direção, chefia ou assessoramento, cargo de provimento em comissão ou de Natureza Especial a que se referem os arts. 3º e 10 da Lei nº 8.911, de 11 de julho de 1994.
§ 1º A importância paga em razão da incorporação a que se refere este artigo passa a constituir, a partir de 11 de novembro de 1997, vantagem pessoal nominalmente identificada, sujeita exclusivamente à atualização decorrente da revisão geral da remuneração dos servidores públicos federais.'
Vale mencionar que a jurisprudência do STJ é no sentido de que os quintos incorporados até a edição da Lei 9.527/97 devem ser atualizados de acordo com os critérios adotados para a revisão geral da remuneração dos servidores públicos federais. Senão vejamos:
'PROCESSUAL CIVIL. EMBARGOS DE DECLARAÇÃO NO AGRAVO INTERNO NO RECURSO ESPECIAL. ENUNCIADO ADMINISTRATIVO Nº 3/STJ. OMISSÕES CONFIGURADAS. INAPLICABILIDADE DO ENTENDIMENTO FIRMADO NO RE Nº 638.115/CE. ATUALIZAÇÃO, ENTRE ABRIL DE 1998 A SETEMBRO DE 2001, DE QUINTOS JÁ INCORPORADOS. VANTAGEM PESSOAL NOMINALMENTE IDENTIFICADA (VPNI) . LEI Nº 9.527/97. CRITÉRIO DE CORREÇÃO. REAJUSTE GERAL DOS SERVIDORES PÚBLICOS FEDERAIS, MESMO APÓS A EDIÇÃO DA MEDIDA PROVISÓRIA Nº 2.225-45/2001. PRECEDENTES.
 (...) 
3. A jurisprudência desta Corte Superior firmou-se no sentido de que os quintos incorporados até a edição da Lei nº 9.527/97 devem ser atualizados de acordo com os critérios adotados para a revisão geral da remuneração dos servidores públicos federais, pois desde então ostentam natureza de vantagem pessoal nominalmente identificada (VPNI) . Ainda que a Medida Provisória nº 2.225-45/2001 tenha restabelecido o direito à incorporação de quintos entre abril de 1998 e setembro de 2001 - entendimento hoje superado pelo Supremo Tribunal Federal no julgamento do RE nº 638.115/CE -, referido ato normativo não revogou a Lei nº 9.527/97 e nem modificou o critério de atualização dos quintos já incorporados e transformados em vantagem pessoal nominalmente identificada. Precedentes' (EDcl no AgInt no RECURSO ESPECIAL Nº 1.516.357 - RS. Relator: Min. Mauro Campbell Marques, julgado em 21/6/2018) .
Como se sabe, até o momento, as únicas leis que autorizaram revisão geral de remuneração dos servidores públicos federais foram as Leis 10.331/2001 e 10.697/2003. Em razão disso, esta Unidade Técnica entende que não cabe reajuste da VPNI fora do que foi previsto nesses normativos. Portanto, o ato deve ser apreciado pela ilegalidade.
Sabe-se que não cabe ao TCU discutir ou desconstituir decisões judiciais transitadas ou não em julgado. Não pode o TCU negar a força da decisão judicial, por discordar de seus fundamentos e, muito menos, determinar o descumprimento da sentença, ainda que flagrantemente ilegal, injusta e incorreta.
Todavia, a existência de decisão judicial ou administrativa contrária ao entendimento do TCU não impede a apreciação do ato para fins de registro. Em apreciação de atos de pessoal, o TCU pode manifestar entendimento diferente do declarado por outras instâncias do Poder Judiciário ou da Administração Pública, inclusive mediante o julgamento pela ilegalidade dos atos de aposentadoria amparados por decisão judicial.
O TCU exerce a sua jurisdição independentemente das demais instâncias. O Tribunal possui competências próprias e privativas, estatuídas pela Constituição Federal e pela sua Lei Orgânica, inexistindo vinculação entre o processo do TCU e outro versando sobre idêntica matéria no âmbito do Poder Judiciário ou da Administração Pública.
Portanto, o TCU pode promover apreciação de mérito pela ilegalidade de ato de pessoal, em posição contrária ao decidido pelo Poder Judiciário. Todavia, respeitando a instância judicial, não serão propostas por esta Unidade Técnica determinações para a supressão da parcela incorporada com amparo em decisão judicial. 
0. Rubrica '804 - V.P.N.I Redutível (Parcela Compensatória) - Quintos (Vantagem de caráter pessoal - Parcela Compensatória (quintos/décimos) ) ' - R$ 1.193,80.
Análise da Equipe Técnica: ilegal
É ilegal a concessão da vantagem de quintos/décimos (mesmo já transformada em parcela compensatória) em razão do exercício de funções comissionadas após o advento da Lei 9.624/1998. 
O fato de o Gestor de Pessoal ter transformado a parcela de quintos/décimos incorporados entre o período de 8/4/1998 a 4/9/2001 em Parcela Compensatória a ser absorvida pelos reajustes futuros não muda a ilegalidade da rubrica, visto que ela é oriunda de parcela incorporada irregularmente. 
O quadro resumo de ocorrências e, quando for o caso, o detalhamento da norma legal e da jurisprudência para a inconsistência acima elencada encontra-se no anexo II dessa instrução. 
Encaminhamento do ato: 
Considerar ILEGAL e recusar registro do ato de aposentadoria de MARCOS ANTONIO VIEIRA PASSOS do quadro de pessoal do Superior Tribunal Militar, com base nos arts. 71, inciso III, da Constituição Federal, 1º, inciso V, e 39, inciso II, da Lei 8.443/1992 e 260, § 1º, do Regimento Interno. 
....................................................................................................................................................................
CONCLUSÃO
A abrangência e a profundidade das verificações levadas a efeito fundamentam convicção de que o ato 160562/2021 pode ser apreciado pela ilegalidade, em razão das irregularidades apontadas no item Exame das Constatações desta instrução, que representam afronta à legislação e à jurisprudência de referência.
PROPOSTA DE ENCAMINHAMENTO
Ante o exposto, com fundamento nos arts. 71, inciso III, da Constituição Federal, 1º, inciso V, e 39, incisos I e II, da Lei 8.443/1992 e 260 do Regimento Interno do Tribunal de Contas da União, propõe-se: 
considerar ILEGAL e recusar registro do ato de aposentadoria de MARCOS ANTONIO VIEIRA PASSOS do quadro de pessoal do Superior Tribunal Militar;
com fulcro no art. 262, caput, do Regimento Interno deste Tribunal, determinar ao Superior Tribunal Militar que: 
dê ciência, no prazo de quinze dias, contados da notificação, do inteiro teor desta deliberação (a) o interessado (a) , alertando-o (a) de que o efeito suspensivo proveniente da interposição de eventuais recursos junto ao TCU não o (a) exime da devolução dos valores percebidos indevidamente, caso o recurso não seja provido;
no prazo de trinta dias, contados da ciência da decisão, envie a este Tribunal documentos comprobatórios de que o (a) interessado (a) cujo ato foi impugnado está ciente do julgamento deste Tribunal."
É o relatório.

não há.

Procurador Júlio Marcelo de Oliveira.

APOSENTADORIA. INCLUSÃO NOS PROVENTOS, EM CONFORMIDADE COM A MODULAÇÃO DE EFEITOS ESTABELECIDA PELO SUPREMO TRIBUNAL FEDERAL NO RECURSO EXTRAORDINÁRIO 638.115, DE PARCELA COMPENSATÓRIA REFERENTE A "QUINTOS" DE FUNÇÃO COMISSIONADA EXERCIDA POSTERIORMENTE À EDIÇÃO DA LEI 9.624/1998, SUJEITA A ABSORÇÃO POR QUAISQUER REAJUSTES FUTUROS CONCEDIDOS AOS SERVIDORES. REAJUSTAMENTO DA VANTAGEM, VERIFICADO EM MOMENTO ANTERIOR, AMPARADO POR DECISÃO JUDICIAL. ILEGALIDADE. NEGATIVA DE REGISTRO. ORIENTAÇÃO AO ÓRGÃO DE ORIGEM.

APOSENTADORIA (APOS)

Unidade de Auditoria Especializada em Pessoal (AudPessoal).

Em exame, a aposentadoria do sr. Marcos Antonio Vieira Passos, ex-servidor do Superior Tribunal Militar (STM) .
2.	Instruindo o feito, a Unidade de Auditoria Especializada em Pessoal (AudPessoal) propugna a negativa de registro do ato em face das seguintes ocorrências:
	a) inclusão, nos proventos, de "quintos/décimos" de funções comissionadas (FC) exercidas em período posterior ao advento da Lei 9.624/1998; e
	b) reajustamento das frações incorporadas pelos índices previstos na Lei 12.774/2012, por força de decisão judicial.
3.	Deixa de sugerir, todavia, a adoção de medidas saneadoras à origem, uma vez que os "quintos/décimos" irregularmente incorporados já foram transformados em parcela compensatória, nos termos fixados pelo Supremo Tribunal Federal (STF) no âmbito do RE 638.115/CE, e o reajustamento da vantagem, ainda que contrário à disciplina estabelecida no parágrafo único do art. 62-A da Lei 8.112/1990, constitui coisa julgada.
4.	O Ministério Público põe-se de acordo.
5.	Os pareceres técnicos carecem de reparos, como segue.
6.	Segundo informam os autos, o sr. Marcos Antonio Vieira Passos teve incluídos, em seu benefício previdenciário, 2/5 de FC-4 e 1/5 de FC-5 vinculados ao exercício de funções comissionadas após a definitiva extinção do instituto de incorporação, ocorrida em 8/4/1998, com a publicação da Lei 9.624/1998.
7.	A propósito, o entendimento fixado em regime de repercussão geral pelo STF é no sentido de que "ofende o princípio da legalidade a decisão que concede a incorporação de quintos pelo exercício de função comissionada no período de 8/4/1998 até 4/9/2001, ante a carência de fundamento legal" (Tema 395, RE 638.115) .
8.	Tal posicionamento, entretanto, sofreu, em embargos de declaração apreciados em 18/12/2019, modulação de efeitos, como segue:
"[...] No ponto relativo ao recebimento dos quintos em virtude de decisões administrativas, o Tribunal, em razão de voto médio, rejeitou os embargos e, reconhecendo a ilegitimidade do pagamento dos quintos, modulou os efeitos da decisão de modo que aqueles que continuam recebendo até a presente data em razão de decisão administrativa tenham o pagamento mantido até sua absorção integral por quaisquer reajustes futuros concedidos aos servidores. [...] Por fim, o Tribunal, por maioria, também modulou os efeitos da decisão de mérito do recurso, de modo a garantir que aqueles que continuam recebendo os quintos até a presente data por força de decisão judicial sem trânsito em julgado tenham o pagamento mantido até sua absorção integral por quaisquer reajustes futuros concedidos aos servidores [...]" (grifei) .
9.	Na espécie dos autos, tratando-se de parcela assentada em decisão administrativa, os "quintos/décimos" incorporados após a edição da Lei 9.624/1998 já foram convertidos pelo STM - para fins de gradual supressão - em parcela compensatória, e isso em virtude da negativa de registro do ato original de aposentação do interessado (cf. Acórdão 18721/2021-TCU-Segunda Câmara) .
10.	Naturalmente, a mesma providência deve ser adotada em relação à "rubrica judicial", no valor de R$ 297,15, decorrente do reajustamento da vantagem efetuado por força de decisão judicial. No ponto, não há que se confundir a natureza da respectiva sentença (adstrita à mera revisão do valor da chamada "VPNI dos quintos", mediante a aplicação dos índices de correção estabelecidos na Lei 12.774/2012, tomados, pelo juízo, como "revisão geral de remuneração") com a natureza das decisões judiciais referidas no RE 638.115 (estas, assecuratórias do direito, propriamente dito, à incorporação extemporânea) . 
11.	Destarte, em linha com a deliberação do STF, a despeito da negativa de registro da concessão, seus efeitos podem subsistir até que se dê o completo desaparecimento do valor percebido em excesso, momento em que novo título de inatividade deverá ser remetido a esta Corte para o devido registro.
	Diante do exposto, voto no sentido de que este Colegiado adote a deliberação que ora submeto a sua apreciação.
TCU, Sala das Sessões Ministro Luciano Brandão Alves de Souza, em 7 de fevereiro de 2023.
BENJAMIN ZYMLER 
Relator